【裁判字號】    95,台上,5174
【裁判日期】    950921
【裁判案由】    貪污
【裁判全文】
最高法院刑事判決            九十五年度台上字第五一七四號
上   訴   人  台灣高等法院檢察署檢察官
被        告  甲○○
選 任辯護 人  謝  裕律師
被        告  丙○○
上訴人即被告  乙○○
上列上訴人等因被告等貪污案件，不服台灣高等法院中華民國九
十五年六月二日第二審更審判決（九十四年度上更(一)字第六二四
號，起訴案號：台灣台北地方法院檢察署九十一年度偵字第一一
四六二號），提起上訴，本院判決如下：
    主  文
原判決關於乙○○部分撤銷，發回台灣高等法院。
其他上訴駁回。
    理  由
一發回部分:
本件原判決認定國立台北大學（下稱台北大學）於民國八十九年
五月間規劃籌設「運動場暨地下停車場新建工程」（下稱新建工
程），該新建工程預算金額為新台幣（下同）七億一千五百八十
八萬一千四百七十四元，由交通部、教育部及台北縣政府分別補
助六分之四、六分之一及六分之一。依教育部頒訂之「教育部部
屬學校及館所營建工程小組工作細則」第五點（九十年九月一日
修正為「教育部工程規劃營建審議委員會作業要點」第三點）規
定：「教育部部屬學校及館所於辦理工程營建規劃前，除依相關
法律辦理外，應先向該部提出構想書及規劃設計所需經費預算」
，惟該校並未先行向教育部陳報規劃構想書，即將該工程上網公
告招標，經莊耀山建築師事務所競圖參加評選得標。事後台北大
學將莊耀山建築師事務所參加競圖投標時所附之「國立台北大學
運動場地下停車場新建工程規劃構想書」陳報教育部審查，經教
育部於八十九年十一月七日以台（八九）高（三）字第八九一四
二九六四號函要求台北大學就構想書中部分項目補充修正，復因
該新建工程有補助預算執行時限問題，教育部再於九十年四月二
十六日以台（九０）高（三）字第九００五四三八六號函要求台
北大學在時效內儘速就提報修正後之構想書報部審查。然莊耀山
建築師事務所認規劃構想書不在該工程規劃設計監造合約範圍內
，無法配合承作，並建議另行委託專家學者規劃，承辦人台北大
學總務處營繕組技士杜承昌遂於九十年五月二十日簽請核示規劃
人選以辦理規劃構想書事宜。時任台北大學總務長之甲○○遂要
求為建築師之上訴人即被告乙○○代為推薦知名學者製作構想書
，俾利報教育部審核，乙○○復經由國立成功大學建築系（下稱
成大建築系）教授陳耀光之介紹欲推薦成大建築系教授王維潔，
甲○○遂於九十年五月二十九日在杜承昌所擬簽呈上，批示「…
…亟需一位學者專家依教育部規定彙整統合提報完整之『構想書
』，經與莊建築師事務所聯繫，擬建請委託成大建築系王惟傑（
筆誤，應係王維潔）教授辦理，委託細節擬另案報核」等情，經
校長李建興於九十年六月四日批准。乙○○隨於同年六月一日，
在成大建築系教授王維潔於台南市誠品書店舉辦之個人畫展上，
向王維潔論及上開工程構想書合作之事，王維潔僅禮貌性表示有
機會可再研究，並未同意合作，亦未授權乙○○可使用其名義製
作構想書等相關文件，然而乙○○仍向甲○○回報稱已獲王維潔
同意，乙○○另經友人王光漢介紹委請學禮工程顧問有限公司專
案經理丙○○（別名張竣程）負責實際撰擬構想規劃書事宜後，
隨將王維潔開設畫展之資料及丙○○之電話等聯絡資料交與甲○
○，甲○○再交予承辦人杜承昌，二人均誤認丙○○即係王維潔
之助理。嗣丙○○於九十年六、七月間向杜承昌取得莊耀山建築
師事務所原先製作之新建工程規劃構想書、及報部表格等資料，
而王維潔於暑假期間出國，乙○○無法與其取得聯繫，乙○○為
順利協助台北大學及甲○○完成上開事宜，明知並未獲得王維潔
之授權，竟基於偽造私文書及行使偽造私文書之概括犯意，對丙
○○佯稱已獲得王維潔之授權，指示丙○○以「成大建築文教基
金會」、「王維潔」之名義製作構想規劃書及報價單等文件行使
，不知情之丙○○遂先於九十年七月下旬某日，偽造「成大建築
文教基金會王維潔教授」名義之報價單乙紙（報價單內容為承攬
「國立台北大學地下停車場新建工程規劃構想計畫書」，服務費
新台幣三十六萬元），偽造完成後於同年七月二十九日交予杜承
昌行使，使杜承昌持該報價單呈請甲○○及校長，報備請准辦理
限制性招標及與王維潔議價，足以生損害於成大建築文教基金會
及王維潔。丙○○繼於同年七月下旬至八月初某日間，以將莊耀
山建築師事務所製作之新建工程規劃構想書由橫式轉為直式書寫
，附加台北大學提供之表格及公文之方式，偽造「規劃單位：成
大文教建築基金會」（丙○○將「成大建築文教基金會」誤繕為
「成大文教建築基金會」）、「規劃主持人：王維潔」名義之「
國立台北大學運動場地下停車場新建工程規劃構想書」（日期為
九十年六月）多份，偽造完成後，再於九十年八月一日將前開新
建工程規劃構想書十本送至台北大學交與杜承昌行使，及於同年
八月二十日將偽造之新建工程規劃書底稿寄交杜承昌，杜承昌則
於九十年八月九日簽請台北大學以（九０）北大總字第五一四三
號函，將偽造之新建工程規劃構想書十本函送教育部行使，均足
以生損害於成大文教建築基金會及王維潔。惟教育部仍發函要求
修正該構想書，杜承昌經聯繫丙○○，由丙○○將構想書按照教
育部要求略為調整後，復接續偽造同一名義之「國立台北大學運
動場地下停車場新建工程規劃構想書修正書」（日期為九十年九
月四日）多份，偽造完成後於九十年九月三日送交杜承昌行使，
經杜承昌簽請台北大學以九十年九月四日（九０）北大總字第五
八五二號函將偽造之構想書修正書二十本陳報教育部行使，亦均
足以生損害於王維潔及成大建築文教基金會。杜承昌嗣按採購程
序，以上開偽造之報價單，簽請准予與成大建築文教基金會辦理
議價手續，經甲○○核定底價為三十四萬三千二百二十元，並通
知丙○○於九十年九月十日上午十一時前往台北大學議價，惟因
丙○○並未取得成大建築文教基金會之委託書而無法辦理議價程
序。事後乙○○於九十年九月十六日至台南市與王維潔見面，表
示已以王維潔名義完成前開構想書修正書，希望王維潔能配合承
認該案，王維潔始得悉上情，並向教育部檢舉後查獲等情。因而
撤銷第一審關於乙○○部分之判決，改判論處乙○○連續行使偽
造私文書罪刑，固非無見。
惟查：(一)、原判決認定乙○○利用不知情之丙○○（即指示不知
情之丙○○）製作「成大建築文教基金會」、「王維潔」名義之
「報價單」，交予杜承昌行使，涉犯行使偽造私文書罪。然乙○
○否認有此犯行，而丙○○於九十一年四月二十四日法務部調查
局北部機動工作組（下稱北機組）詢問、九十二年二月二十七日
檢察官偵查及九十三年六月一日第一審訊問時，分別陳稱：伊係
依杜承昌之要求而提出報價單，乙○○未事先看過報價單，報價
單上金額亦未與乙○○討論過，乙○○不知伊要去台北大學商議
等語，亦未指證乙○○有指示丙○○製作該報價單之事，原判決
未說明認定乙○○有此部分犯行所憑之證據與理由，顯有判決理
由欠備之違法。(二)、原判決既認定乙○○利用不知情之他人偽造
成大建築文教基金會及王維潔名義之「國立台北大學運動場地下
停車場新建工程規劃構想書」及其修正書、以及報價單，並持以
行使，同時損害於成大建築文教基金會及王維潔等情，則乙○○
應係以一行為觸犯數罪名，應依修正前刑法第五十五條想像競合
犯規定從一重處斷，惟原判決未依想像競合犯規定論處，亦有不
適用法則之違法。(三)、原判決事實欄記載乙○○將王維潔開設畫
展之資料交予甲○○等情（見原判決第三頁第五、六行），然原
判決理由欄又認乙○○未提供王維潔之聯絡方式予甲○○（見原
判決第七頁倒數第十行），足見此部分事實之認定與理由說明不
盡相符，有判決理由矛盾之違法。檢察官及乙○○上訴意旨指摘
原判決關於乙○○部分違背法令，尚非全無理由，應認仍有發回
更審之原因。又原判決理由欄貳關於乙○○不另為無罪諭知部分
，基於審判不可分原則，應併予發回。
二上訴駁回部分：
按刑事訴訟法第三百七十七條規定，上訴於第三審法院，非以判
決違背法令為理由，不得為之。是提起第三審上訴，應以原判決
違背法令為理由，係屬法定要件。如果上訴理由狀並未依據卷內
訴訟資料，具體指摘原判決不適用何種法則或如何適用不當，或
所指摘原判決違法情事，顯與法律規定得為第三審上訴理由之違
法情形，不相適合時，均應認其上訴為違背法律上之程式，予以
駁回。本件檢察官上訴意旨略稱：(一)、原判決認被告丙○○未經
成大建築文教基金會及王維潔之同意或授權，即以該基金會及王
維潔名義製作報價單、構想書、及構想書修正書，在形式上雖似
已該當於刑法偽造私文書罪之構成要件，然而其既係基於被告乙
○○之告知，誤認已經獲得王維潔之同意及授權而製作上開文件
，主觀上顯無犯罪故意，仍無刑事責任可言。惟查被告丙○○僅
係以莊耀山建築師事務所製作之新建工程規劃構想書由橫式轉為
直式書寫，附加台北大學提供之表格及公文之方式，以「規劃單
位：成大文教建築基金會」、「規劃主持人：王維潔」名義製作
成「國立台北大學運動場地下停車場新建工程規劃構想書修正書
」，其僅抄襲莊耀山建築師事務所製作之新建工程規劃構想書內
容，而竟以「規劃單位：成大文教建築基金會」、「規劃主持人
：王維潔」之方式提出，顯亦該當刑法業務登載不實罪，原審遽
為無罪諭知，判決顯有適用法則不當之違背法令。(二)、乙○○於
北機組之陳述，雖屬審判外之陳述，惟被告甲○○及其辯護人就
上開乙○○之警詢陳述之證據能力，於原審準備程序中已表示無
意見，乙○○之警詢陳述自有證據能力，至其證明力為何，自應
綜合卷內其他證據詳加審酌，原審以其審判外之陳述，而認不足
資為不利於被告甲○○之犯罪證據，顯有判決適用法則不當之違
背法令。且參諸被告丙○○製作成「國立台北大學運動場地下停
車場新建工程規劃構想書修正書」僅抄襲莊耀山建築師事務所製
作之新建工程規劃構想書內容，而證人杜承昌曾證稱：甲○○曾
告訴伊丙○○係王維潔助理，伊聯絡丙○○到學校來，甲○○說
要提供莊耀山原來的資料供參考等語，足見被告甲○○就丙○○
抄襲製作上開修正書，顯有共同犯意聯絡，故原判決顯有違背經
驗法則及論理法則。(三)、被告丙○○製作成「國立台北大學運動
場地下停車場新建工程規劃構想書修正書」僅抄襲莊耀山建築師
事務所製作之新建工程規劃構想書內容，將橫式格式改為直式而
已，業為被告丙○○所自承，而被告丙○○製作之報價單上所列
工作項目雖有四項：「一出席教育部審查會議。二出席學校期中
、期末簡報。三應校方要求提供顧問諮詢服務。四提供規劃構想
書拾份。」，提供規劃構想書僅係服務項目四項中之一項，惟提
供規劃構想書顯係本件工作主軸，其餘三項則屬以規劃構想書內
容為基礎，提供後續服務，證人賴榮平、馮小明及杜承昌等人證
稱：由被告甲○○最終核定之底價三十四萬三千二百二十元過高
，自屬有據，且符合經驗法則。原判決以證人馮小明及杜承昌並
非建築專業，所為上開證言，核屬個人臆測之詞而無證據能力；
證人賴榮平僅泛稱價格過高，並未提出工程實務具體計算構想書
製作之酬金方式，檢察官亦未就此舉證該構想書應有價額，而認
上開證人之證言不足採，其認定顯有違背經驗法則。(四)、原判決
認被告乙○○固然有上開偽造私文書及行使偽造私文書之犯行，
然而其偽造之構想書及構想書修正書承辦人為成大建築文教基金
會及王維潔，台北大學有關簽呈記載之受委託人及議價對象亦均
為成大建築文教基金會，依相關法令規定將來之報酬亦僅能由成
大建築文教基金會領取，亦即該案將來勢必取得成大建築文教基
金會及王維潔之追認同意後始能完成法定之發包、議價、及領取
報酬等程序，被告等人本身並無從中取得不法所得之可能，被告
等衡情自無貪污之犯罪故意可言等情。惟按貪污治罪條例第四條
第一項第三款所規定之「建築或經辦公用工程或購辦公用器材、
物品、浮報價額、數量、收取回扣或有其他舞弊情事」罪，係結
果犯，同條第二項並有處罰未遂犯之規定，被告著手犯罪行為後
，其犯罪既未遂係以已否取得舞弊之利益為準，被告等犯罪後能
否取得舞弊之利益，自非判斷有無犯罪故意之要件，原判決認被
告等將來並無法領得報酬，而推論被告等無貪污之犯罪故意，判
決顯有適用法則不當之違背法令等語。
惟查證據之取捨、證據證明力之判斷，以及事實有無之認定，屬
事實審法院之職權，苟其取捨、判斷與認定，並不違背論理法則
及經驗法則，即不得任意指為違背法令，而執為適法之第三審上
訴理由。本件原判決以被告甲○○、丙○○均始終否認有公訴意
旨所指之貪污及行使偽造私文書犯行，均辯稱：伊等不知乙○○
未獲得王維潔之同意及授權以成大建築文教基金會、王維潔之名
義製作系爭構想書等語；丙○○並辯稱：伊因信賴乙○○之告知
，認為已取得王維潔之授權而製作系爭構想書及構想修正書，伊
應杜承昌之要求提出報價單時，已表明報價單未經王維潔用印，
非正式文書，僅供參考之用，並無偽造文書及浮報價額圖利舞弊
之犯意等語；甲○○另辯稱：伊係委託乙○○推薦成大建築系教
授撰作構想書，並於杜承昌之簽呈中批示由王維潔教授撰作，不
知王維潔名義之構想書、構想修正書及報價單係偽造，伊核定之
底價較報價單及杜承昌所擬之底價為低，並無浮報價額及偽造文
書犯意等語。而經查：台北大學就系爭新建工程向教育部提報構
想書及規劃設計所需經費與嗣後提報之構想修正書，乃依據教育
部頒訂之「教育部部屬學校及館所營建工程小組工作細則」規定
而為之行政程序，並非如公訴意旨所指被告等為爭取補助款而為
之行為。被告甲○○與王維潔素不相識，亦未謀面洽談，及丙○
○與甲○○無任何聯繫等情，已據王維潔、丙○○、甲○○供明
在卷；甲○○、丙○○均係經乙○○之告知，而認已經獲得王維
潔之同意及授權，亦經乙○○證述屬實，故甲○○因而指示杜承
昌與丙○○聯繫構想書製作有關事宜及提供相關資料，丙○○則
依據乙○○之指示及杜承昌提供之資料製作構想書、構想修正書
及報價單，二人在主觀上均無偽造私文書及行使偽造私文書之犯
意可言。又依丙○○所製作之報價單，其中關於簽約、出席會議
、簡報及提供諮詢服務等項目，均屬須由王維潔教授本人親自履
行之事項，倘丙○○明知王維潔並未受任，衡情不致於記載於報
價單上，亦不可能使該標案進行至簽約階段，此外，復查無其他
積極證據足以證明甲○○、丙○○二人有公訴意旨所指之行使偽
造私文書犯行，應認不能證明二人犯行使偽造私文書罪。又查：
本案構想書之補陳及修正，係依教育部函指示修改增加之項目而
辦理，教育部並未要求台北大學須以何人名義或以何種形式提出
，僅有補助預算執行時限問題，而原規劃設計之莊耀山建築師事
務所因認此部分不在合約範圍而不願承作，台北大學又缺乏修正
構想書之能力，乃將構想書修正案發包由專業承攬，並自工程款
中支付酬金，於法並無違背。依丙○○製作報價單所載，服務內
容計有：(一)、出席教育部審查會議。(二)、出席學校期中、期末簡
報。(三)、應校方要求提供顧問諮詢服務。(四)、提供規劃構想書十
份等四項，並非僅提供規劃構想書，而丙○○之報價單記載服務
費為三十六萬元，台北大學就該構想書之規劃費之工程預算為三
十六萬元，承辦人杜承昌擬定之底價為三十四萬五千元，甲○○
核定之底價則為三十四萬三千二百二十元，較杜承昌擬定之底價
更低，難認甲○○有何浮報價額或其他舞弊情事。又上開服務費
依公共工程付款常規，相關款項應以國庫支票支付成大建築文教
基金會及王維潔，亦即將來勢必取得上述基金會及王維潔之追認
同意後，始能完成法定之發包、議價及領取報酬等程序，被告等
人本身並無從取得不法所得之可能，衡情被告等人自無貪污之犯
意可言。況公訴人並未舉證該服務費之合理價額為若干，及以基
金會名義和以個人名義製作構想書之計價方式有無差別，以證明
被告等有如何浮報經費之犯行。此外，亦無積極證據足以證明被
告甲○○、丙○○有公訴意旨所指之貪污犯行，自屬不能證明其
二人犯罪。因而撤銷第一審關於甲○○、丙○○部分之判決，改
判諭知該二被告無罪，已詳其論斷之理由，所為論斷均有卷存
資料可資覆按。檢察官上訴意旨雖指摘原判決違法，惟查原判決
既認定丙○○係不知未獲王維潔之授權而以王維潔之名義提出規
劃構想書，自不成立業務上登載不實罪，況此罪未經檢察官起訴
，且係不得上訴第三審之刑事訴訟法第三百七十六條第一款之輕
罪案件，自不得執為合法之上訴理由。被告甲○○之原審辯護人
於九十四年十一月九日所提之刑事辯護意旨狀已表明乙○○於北
機組之陳述，屬審判外之陳述，不得做為不利甲○○之證據，檢
察官上訴意旨謂甲○○及其辯護人於準備程序中對乙○○之上述
陳述表示無意見，該陳述自有證據能力云云，乃未參見上述辯護
意旨狀所致尚有誤會。甲○○因不知王維潔未授權丙○○、乙○
○製作構想書，因而向杜承昌表示丙○○為王維潔之助理，及提
供莊耀山之資料供參考，均不得資為不利甲○○之認定。證人馮
小明、杜承昌、賴榮平等人所稱甲○○核定之底價過高云云，均
係個人臆測之詞，並無事證可資證明，為不可採，被告甲○○、
丙○○何以無貪污及行使偽造私文書之犯意，原判決均已說明其
認定之理由，檢察官上訴意旨就原審依憑證據所為認事採證職權
之合法行使，依憑己見，任意指摘有違經驗法則及論理法則，暨
有適用法則不當之違法云云，殊與法律規定得為第三審上訴理由
之違法情形不相適合，衡以前開說明，此部分之上訴為違背法律
上之程式，應予駁回。
據上論結，應依刑事訴訟法第三百九十七條、第四百零一條、第
三百九十五條前段，判決如主文。
中    華    民    國  九十五  年    九    月  二十一  日
                      最高法院刑事第九庭
                          審判長法官  陳  正  庸
                                法官  賴  忠  星
                                法官  王  居  財
                                法官  林  開  任
                                法官  林  立  華
      本件正本證明與原本無異
                                      書  記  官
中    華    民    國  九十五  年    九    月  二十六  日
                                                      ｖ


司法院資訊處製作；財團法人民間司法改革基金會備份。
